【裁判字號】    85,台上,5202
【裁判日期】    851107
【裁判案由】    背信
【裁判全文】
最高法院刑事判決                              八十五年度台上字第五二○二號
    上  訴  人  台灣高等法院台南分院檢察署檢察官
    被      告  丙○○
                己○○
                甲  ○
                庚○○
    右四人共同
    選任辯護人  黃正彥律師
    被      告  子○○
                辛○○
                癸○○
                乙○○
    右四人共同
    選任辯護人  林國明律師
    被      告  丁○○
                戊○○
                壬○○
    右三人共同
    選任辯護人  鄭慶海律師
右上訴人因被告等背信案件，不服台灣高等法院台南分院中華民國八十四年十一月二
十二日第二審判決（八十四年度上訴字第一○三四號，起訴案號：台灣台南地方法院
檢察署八十二年度偵字第一○二七四、一一三四七號），提起上訴，本院判決如左：
    主  文
上訴駁回。
    理  由
按刑事訴訟法第三百七十七條規定，上訴於第三審法院，非以判決違背法令為理由，
不得為之。是提起第三審上訴，應以原判決違背法令為理由，係屬法定要件。如果上
訴理由狀並未依據卷內訴訟資料，具體指摘原判決不適用何種法則或如何適用不當，
自應認其上訴為違背法律上之程式，予以駁回。本件上訴意旨略稱：(一)被告等明知「
副擔保」為確保原擔保價值之不足，須附屬於原抵押擔保始能存在，並非為獨立之貸
款辦法，此觀之台南市第六信用合作社擔保物估價辦法第四條規定自明，且經該社會
議屢次宣示，被告等故意利用該社代表大會之機會，曲解副擔保之性質，應有背信罪
犯意，原判決指其等並無背信罪犯意，自有理由矛盾之違法。(二)原審未察有前述估價
辦法第四條之規定，誤以信用貸款外，尚有加強信貸辦法存在，對被告等假借名義規
避中央銀行民國七十八年十二月十七日頒佈之管制辦法，而為背信之行為，竟認為不
構成犯罪，應有適用法則不當之違法。(三)前述估價辦法，並無原判決理由三、甲、１
該社理事會決議之「資金寬鬆時，不在此限酌情辦理」，原判決採信被告等所辯，認
「加強貸放」並非「擔保放款」，應屬無據。(四)有關林大傑貸款案，被告等未實際調
查成交價格一節，原判決雖認被告等有實地調查，但未查明有無實際調查之情形，亦
有應於審判期日調查之證據未予調查之違法。(五)台南市第六信用合作社八十年度第三
次理事會之決議，乃指抵押放款，不包括信用貸款，有決議文可參，而一般金融業之
通例，授權貸款及無擔保貸款，如為新戶或無往來實績之社員，均不得貸款，足證被
告等濫權違法信貸予林大傑。(六)原判決認林大傑之貸款案為冒險交易，應有受容許原
則之適用，與生活經驗不合，有違經驗法則及論理法則等語。
惟查原判決以銀行放款核定案件中，無論擔保放款或信用放款，均可衡酌授信戶實際
狀況，再徵取副擔保品或加強擔保品，此項徵取副擔保品或加強擔保品，究係擔保放
款，抑或信用放款，應視該銀行授信決策單位原核定之授信類別或科目為準，此有中
華民國銀行公會查覆台灣高等法院函詢「有關擔保與信用放款」疑義一案之覆文可稽
（見第一審卷(一)第一九一頁），上訴意旨謂副擔保須附屬於原抵押擔保始能存在云云
，顯有誤解。又依台南市第六信用合作社八十年度社員代表大會決議「最高限額（指
抵押放款）八千三百萬元（新台幣，下同），信用放款最高三百萬元，加強信貸最高
一千六百萬元」，八十一年度社員代表大會決議「授信最高總額為七千七百七十萬元
，無擔保最高限額為三百萬元，加強貸放最高為一千九百四十萬元」（以上見第一審
卷第一九四頁背面、一九八頁背面），顯見該合作社之放款科目，除抵押放款及信用
放款外，尚有加強信貸（即加強貸放）一種，該三種放款科目所得放款之限額均不相
同，上訴意旨指該信用合作社並無加強信貸辦法存在云云，亦有不實。再該信用合作
社擔保物估價辦法第四條固規定：「左列之不動產均不得為抵押物，但為副擔保或增
加擔保暨其他債權確保上遇有必要時不在此限」，但該合作社於七十六年一月二十三
日七十六年度第一次理事會議時，已決議修改該辦法第四條為「左列之不動產均不得
為抵押物，但為副擔保、增加擔保，暨其他債權確保上遇有必要，或資金寬鬆時不在
此限，得酌情辦理」（見第一審卷(一)第六八頁正面），其後又於八十二年六月十日八
十二年第六次理事會，修訂為「左列之不動產均不得為抵押物，但為副擔保或增加擔
保，及其他有必要時不在此限」（見第一審卷(二)第三九頁正面），則原判決依憑該合
作社七十六年度第一次理事會決議，及該合作社七十八年一月間之總存放款比率每日
均在百分之六十以下，遠低於財政部規定信用合作社存放款比率最高限額百分之七十
八，認該合作社放款予吳連明等人時資金寬鬆，被告等係依理事會決議辦理，並無背
信犯行，要難指為無據。再關於林大傑貸款一案，證人林銘欽於第一審已證稱：「我
是放款調查員，有到現場勘查房子，我們有到附近問行情，當地的行情四層樓離路面
很近，市價可到一千三、四百萬元」，並繪有林大傑房地平面略圖一紙可稽（見第一
審卷(一)第一一○頁、卷(二)第十七頁），上訴意旨指原審並未查明本件貸款有無實際調
查可能成交之價格云云，不無誤會。又該合作社八十年度第三次理事會固決議「以市
價估價之增值稅與政府公告地價估價增值稅之差額三分之一，為抵押物應扣除增值稅
」，惟被告等因林大傑提供抵押貸款之土地，依市價估價之土地增值稅為一百五十八
萬零五百九十元，而依政府公告地價核算則不須繳納增值稅，爰依上開差額之三分之
一，准以加強信貸方式，貸款五十萬元予林大傑，另依該合作社各營業單位處理一般
放款與授權放款等管理辦法第二條第二款「授權放款、無擔保放款，每一社員新台幣
三十萬元」之規定，合計共以加強信貸之方式，貸款八十萬元予林大傑，乃係依該合
作社之規定而為，而上開規定並未排除新戶，及並無往來實績者不適用之限制，上訴
意旨指依一般金融業之通例，新戶或無往來實績之社員，均不得為授權放款、無擔保
放款，及加強信貸八十萬元予林大傑部分，違背該合作社八十年度第三次理事會決議
云云，亦有誤會。至被告等之貸款予林大傑，究係違背如何之經驗法則、論理法則，
上訴意旨並未具體指明，亦不合於上訴第三審之法律上程式。本件被告等之辦理貸款
予吳連明、林大傑、尤文保等人，其主觀上並無為自己或第三人圖不法利益或加損害
於本人之意思，客觀上亦無違背任務之行為，原判決依調查所得之證據，詳加論述，
乃維持第一審無罪之判決，駁回檢察官在第二審之上訴，要無違背法令之情形存在。
檢察官上訴意旨，並未依據卷內訴訟資料，具體指摘原判決不適用何種法則或如何適
用不當，其上訴為違背法律上之程式，應予駁回。又本件雖屬刑事訴訟法第三百七十
六條第五款所列案件，惟本法修正前，原得上訴於第三審法院，且已繫屬於法院，依
本法施行法第五條第一項規定，仍應依修正前之法定程序終結之，附此明。
據上論結，應依刑事訴訟法第三百九十五條前段，判決如主文。
中      華      民      國    八十五    年     十一     月      七      日
                              最高法院刑事第三庭
                                  審判長法官  蔡  詩  文
                                        法官  莊  登  照
                                        法官  洪  明  輝
                                        法官  蔡  清  遊
                                        法官  石  木  欽
      右正本證明與原本無異
                                              書  記  官
中      華      民      國    八十五    年     十一     月     十六     日


司法院資訊處製作；財團法人民間司法改革基金會備份。
